【裁判字號】    97,訴,353
【裁判日期】    980804
【裁判案由】    傷害
【裁判全文】
臺灣花蓮地方法院刑事判決               97年度訴字第353號
公  訴  人  臺灣花蓮地方法院檢察署檢察官
被      告  丁○○
指定辯護人  鍾年展律師
上列被告因傷害案件，經檢察官提起公訴（97年度偵字第3393號
），本院判決如下：
    主  文
丁○○犯傷害致人重傷罪，處有期徒刑參年陸月。未扣案木棍壹
枝沒收。
    事  實
一、丁○○與其妻甲○○在花蓮縣花蓮市○○路○段657號住處經
    營公益彩券鳳城投注站，乙○○於民國97年6月26日19時 16
    分許，前往上開投注站簽注彩券，因簽注金錢問題與丁○○
    發生口角爭執，丁○○心生不滿，其主觀上雖無致乙○○受
    重傷害之故意，惟於客觀上應能預見頭部為人體脆弱之要害
    ，如對人之頭部加以重擊，極可能造成重大不治或難治之重
    傷害，竟基於傷害之犯意，手持角木棍 1枝朝乙○○頭部揮
    打，因而打中乙○○頭部，致乙○○受有頭部外傷合併左側
    大腦腦挫傷、硬腦膜下出血、腦內出血、左眼角撕裂傷（約
    3 公分長）之重傷害。由甲○○緊急送往財團法人慈濟綜合
    醫院（下稱慈濟醫院）救治，經施行安置腦壓監測器治療後
    ，因左側大腦語言功能區受傷，造成無法正常言語嚴重減損
    語言功能之重傷害。
二、案經乙○○之母丙○○訴由花蓮縣警察局花蓮分局報請臺灣
    花蓮地方法院檢察署檢察官偵查起訴。
    理  由
壹、證據能力部分：
  一、被告丁○○於警詢、偵查中之自白：
      按被告之自白，非出於強暴、脅迫、利誘、詐欺、疲勞訊
      問、違法羈押或其他不正之方法，且與事實相符者，得為
      證據，刑事訴訟法第156條第1項定有明文，且上開被告自
      白仍須與上揭強暴、脅迫、利誘、詐欺等不正之方法具有
      因果關係，始與非任意性自白之情形相當。若其自白並非
      因強暴、脅迫、利誘、詐欺等不正方法所導致，亦即其自
      白與其受不正方法之間並無因果關係存在，且與事實相符
      者，仍具有證據能力，並不因其曾受上述不正方法而受影
      響（最高法院95年度臺上字第6486號判決意旨參照）。被
      告於警詢、偵查中坦承持角木木棍毆擊被害人，惟於本院
      否認犯行，辯稱第 1次警詢筆錄時頭腦不清楚，誤以為有
      打云云，查本案被告於警詢、偵查中，並未受以任何強暴
      、脅迫、利誘、詐欺、疲勞訊問、違法羈押或其他不正之
      方法取供之情，為被告陳述在卷（見本院卷第 110頁），
      被告於警詢、偵查中陳述其持角木棍毆打被害人乙○○頭
      部之自白，乃基於自由意志權衡所為，核屬任意性自白，
      經調查其他證據結果，又與事實相符（詳後述），參照上
      開說明，自具備證據能力。
  二、證人丙○○於偵查中之證詞：
      按被告以外之人於偵查中向檢察官所為之陳述，除顯有不
      可信之情況者外，得為證據，刑事訴訟法第159條之1第 2
      項定有明文。查證人丙○○於偵查中以證人身分具結向檢
      察官所為之證述，並無任何顯不可信之情況，依刑事訴訟
      法第159條之1第2項規定，自得為證據。
  三、證人甲○○於警詢、偵查中及吳湘輝於偵查中之證詞：
      按被告以外之人於審判外之言詞或書面陳述，除法律有規
      定者外，不得作為證據。被告以外之人於審判外之陳述，
      雖不符前四條之規定，而經當事人於審判程序同意做為證
      據，法院審酌該言詞陳述或書面陳述作成時之情況，認為
      適當者，亦得為證據。當事人、代理人或辯護人於法院調
      查證據時，知有刑事訴訟法第159條第1項不得為證據之情
      形，而未於言詞辯論終結前聲明異議者，視為有前項之同
      意，刑事訴訟法第159條第1項、第159條之5分別定有明文
      。查證人甲○○於警詢、偵查中及吳湘輝於偵查中所為證
      言，被告同意作為本案證據，辯護人亦表示無意見，且均
      未於本院言詞辯論終結前聲明異議，本院審酌該等陳述作
      成之情況，並無不正取供、違法或不當情事，且客觀上亦
      無不可信之情況，堪認為適當，依刑事訴訟法第159條之5
      第2項規定，均有證據能力。
  四、慈濟醫院診斷證明書：
      按醫師執行醫療業務時，不論患者是因病尋求診療，或因
      特殊目的而就醫，醫師於診療過程中，應依醫師法之規定
      ，製作病歷，此一病歷之製作，均屬醫師於醫療業務過程
      中所須製作之紀錄文書，而且每一醫療行為均屬可分，因
      其接續之看診行為而構成醫療業務行為，其中縱有因訴訟
      目的，例如被毆傷而尋求醫師之治療，對醫師而言，仍屬
      其醫療業務行為之一部分，仍應依法製作病歷，則該病歷
      仍屬業務上所製作之紀錄文書，與通常之醫療行為所製作
      之病歷無殊，自屬刑事訴訟法第159條之 4第2款所稱從事
      業務之人於業務上所須製作之紀錄文書，而診斷證明書係
      依病歷所轉錄之證明文書，自仍屬本條項之證明文書（最
      高法院 97年度台上字第666號判決意旨參照）。查被害人
      乙○○因本件傷害於慈濟醫院就醫，製有病歷，並由該醫
      院出具診斷證明書、病情說明書，以證明其所受之傷勢。
      醫生依法製作之病歷及所轉錄之診斷證明書，係業務上之
      特信性文書，依刑事訴訟法第159條之 4第2款規定，應有
      證據能力。
  五、慈濟醫院之鑑定報告書：
      再按法院或檢察官得囑託醫院、學校或其他相當之機關、
      團體為鑑定；其須以言詞報告或說明時，得命實施鑑定或
      審查之人為之，刑事訴訟法第208條第1項定有明文。卷附
      慈濟醫院98年 6月29日慈醫文字第0980001443號函檢附之
      鑑定報告書，係本院囑託該機關所實施之鑑定，前開鑑定
      結果，依刑事訴訟法第208條第1項規定無須準用鑑定人具
      結之規定，且屬同法第159條第1項之法律另有規定之傳聞
      例外，自得作為證據。被告雖辯稱主治醫師與告訴人及被
      害人之母丙○○有交情，鑑定人做偽證云云，惟為告訴人
      所否認，且由被告於本院審理時稱其錄得被害人與他人交
      談之錄影光碟，不敢交給辯護人，於審理時始當庭提出之
      情觀之，足見被告猜忌之心，且被害人乙○○於97年 6月
      26日受傷後係由被告之配偶甲○○叫救護車送醫，為被告
      及證人甲○○陳述在卷，而被害人於送醫當日即由主治醫
      師蘇泉發進行腦部手術，並未由丙○○指定醫師或轉換醫
      師之情況，並參被告於審理時誆稱被害人因飲酒至其店內
      吵鬧等與監視錄影光碟之不實事項等情，被告所稱主治醫
      師與丙○○有交情，作偽證云云，顯屬無稽。被告所辯既
      乏事證可佐，自不影響其證據能力。
  六、被告於本院審理時所提錄音光碟（被告原稱係錄影光碟，
      惟經勘驗係為錄音檔），經本院當庭勘驗結果，內容量僅
      1K的音訊檔，檔案共 6分56秒，惟聲音太小無法播出，有
      本院勘驗筆錄在卷可參。是該錄音光碟無法辨識聲音、內
      容，且被告取得該錄音光碟之合法性顯有可疑，難認有證
      據能力。
  七、扣案角木棍 1枝，非供述證據，無傳聞法則之適用，與本
      案具有關聯性，且上開證物經偵辦員警合法取得，具有證
      據能力。
貳、認定犯罪事實之證據及理由：
一、訊據被告丁○○固坦承於97年6月26日晚上7時16分許，在花
    蓮縣花蓮市○○路○段657號與被害人乙○○發生口角爭執，
    惟矢口否認有何傷害致重傷犯行，辯稱：當時看到被害人倒
    地受傷，錯以為有打到他，實際上並未打到被害人，且被害
    人能正常說話，並無失語症云云。指定辯護人則以：被告並
    不知被害人多年前因腦部受傷，手術後裝有人工頭殼，故被
    告縱然以木棍揮擊到被害人頭部，造成被害人不能言語之失
    語症結果，此結果之發生純係出於偶然，客觀上為被告所不
    可預見，依被告所述，被害人仍可與他人交談，並未達到喪
    失言語能力之重傷程度等語為被告辯護。經查：
  (一)被害人於97年 6月26日17時許，前往被告與甲○○經營之鳳
    城簽注站簽注彩券，與被告發生口角爭執，遭被告持角木棍
    擊打頭部傷害之事實，業據被告於警詢、偵查中坦承在卷，
    並據證人即被害人乙○○、證人甲○○、吳湘輝證述如下，
    並互核相符：
    1.被告於警詢供述：「97年 6月26日晚上19時16分許乙○○
      至我花蓮市○○路○段657號鳳城投注站購買彩票，因當時
      他的對話造成我不悅，因而我事後就持店內的木棍（角木
      ）打了他頭部一下，因而其受傷。因為乙○○說雖曾向我
      借過錢但也不需要向他母親打小報告。但我因認識其多年
      ，也瞭解其行為，所以當時我就要求其買了彩票後就離開
      ，可是其嘴巴還是喃喃自語，因而我就尾隨其後，事後其
      還是喃喃自語，因而我才會心情不悅而進入店內持木棍打
      了其頭部一下，其就倒地，事後我太太就立即報救護車將
      其送醫。」等語（見警卷第 2-4頁）、「我記得是以右手
      持木棒，攻擊乙○○，當時乙○○是正面對我，而我老婆
      甲○○抱著我，阻止我打乙○○，我揮向乙○○。」、「
      我以木棒攻擊乙○○只有一下。」、「乙○○以為我不會
      打他，所以沒閃躲而站在那裡。」、「乙○○被我打一下
      後就倒在地上。」（見警卷第 6-7頁）；及於偵查中供承
      「棍子應該是由上往下從乙○○的頭部側面揮打到乙○○
      的左側的頭。」等語在卷（見97年度偵字第3393號卷第16
      -18頁偵訊筆錄）。
    2.證人即被害人乙○○於本院審理時指證：97年 6月26日晚
      間，至被告住處簽注彩券與被告發生爭執，遭被告持角木
      棍擊打頭部等語明確（證人僅能以單字表達，並以手勢或
      書寫單字輔助並當庭指認被告）（見本院卷第114-115 頁
      ）。
    3.證人即被告之配偶甲○○於警詢證述：「97年 6月26日晚
      上19時30分，我人在花蓮市○○路○段657號鳳城投注站店
      內，當時乙○○前來我店裡購買樂透彩，因其購買的彩票
      金錢上有出入，而我誤算所以我有向其道歉，因其有飲酒
      ，對我態度上有很不悅。事後我先生就前來瞭解，並向其
      道歉，可是其又再度自言自語，事後就因此我先生與其發
      生口角，我先生就趕他走，但因其東西未帶走，而我發現
      就尾隨將物品交還給他，…，我先生又在店外與其發生口
      角，事後我先生就返回店內拿出木棍作勢要打他，而我立
      即攔下他，但在拉扯之間我先生因而木棍在手上揮打下不
      慎打中了乙○○的頭部，我見狀除將我先生拉回店內，並
      立即打電話請救護車將倒地之乙○○送醫。當時乙○○倒
      地後我看其左側頭部有流血。」等語（見警卷第 15-16頁
      警詢筆錄）。
    4.證人吳湘輝於偵查中證述：「他們 2個人有在屋外的屋簷
      下發生爭執。我出去看的時候，看到甲○○抱著丁○○，
      是從正面抱著，乙○○已經倒在地上，我不知道他是怎麼
      倒地的，我就立刻叫甲○○打 119。」、「我和林金一、
      劉姓朋友都在屋子裡，聽到聲音是我第一個出去看的。我
      到屋外時有看到打人的工具，類似木棍的東西，我看到的
      時候木棍是拿在丁○○的右手上，印象中是甲○○抱著丁○○，丁○○拿著木棍的右手高舉。」等語（見97年度偵
      字第3393號卷第34-36頁）。
  (二)又被害人於97年6月26日19時21分許進入花蓮市○○路○段65
    7 號被告與其妻甲○○經營之鳳城投注站，自櫃臺拿取紙張
    後即走至櫃臺前方桌前書寫（監視錄影畫面右上方桌子）；
    其間被告來回與坐於屋內另桌之其他男子講話，被害人均坐
    於桌前書寫未有交談；至19時25分16秒許被害人起身走向櫃
    臺，將紙張遞給櫃臺，與櫃臺內之人（應係被告之妻甲○○
    ）講話；19時26分13秒被告走向櫃臺；19時26分35秒被害人
    走向門口離開，被告跟隨走至門外，被害人於門外轉身與被
    告講話後即離開消失在監視錄影畫面，被告仍對著被害人方
    向舉手比劃講話；19時27分26秒被告走進屋內；19時27分31
    秒被告之妻甲○○手拿某物大步走出門外；19時27分40秒被
    告手持木棍亦走出門外；19時28分15秒畫面出現甲○○拉扯
    被告，被告手持木棍；19時29分 1秒被告返回屋內後復又走
    至門口欲至門外，遭某男子拉扯阻止等情，有被告所提出當
    日投注站之監視錄影光碟，並經本院勘驗製有勘驗筆錄在卷
    可為佐證（見本院卷第73-74頁）。
  (三)綜核前揭被告警詢、偵查中自白、證人乙○○、甲○○、吳
    湘輝之證詞，及當日投注站之監視錄影光碟內容，足徵被害
    人於96年 6月26日19時21分許前往被告與其妻甲○○經營之
    鳳城投注站簽注彩券，於離開時與被告發生口角爭執，被告
    拿取店內之角木木棍 1枝在店外擊打被害人頭部受傷之事實
    明確。堪認被告所施加之強暴行為與被害人所受傷害之結果
    間，有相當因果關係。
  (四)被告於本院審理時雖翻異前詞否認犯行，辯稱：是我太太拉
    我的手去揮到，我太太跟我在糾纏的時候，乙○○就倒下去
    ，我太太說沒有打到云云；證人甲○○於本院亦附和證述：
    我當時搶下木棍，沒有看到丁○○打到乙○○云云。然查，
    被告及證人甲○○於本院所述與渠等於警詢、偵查中所述均
    有不符；且依監視錄影光碟顯示，被害人乙○○進入被告店
    內於櫃臺拿取簽注單後即坐於桌旁書寫，直至離去時始與在
    櫃臺之證人甲○○說話後走出店外，並無在店內飲酒鬧事之
    情，被告及甲○○所證述被害人乙○○因飲酒於其經營之鳳
    城投注站鬧事、吵架云云，與監視錄影光碟內容顯有不符；
    又依監視錄影光碟最後畫面顯示，被告手持木棍，並參證人
    吳湘輝證述「我出去看的時候，看到甲○○抱著丁○○，是
    從正面抱著，乙○○已經倒在地上，…。我到屋外時有看到
    打人的工具，類似木棍的東西，我看到的時候木棍是拿在丁○○的右手上，印象中是甲○○抱著丁○○，丁○○拿著木
    棍的右手高舉。」等語，足徵證人甲○○攔阻被告時，被害
    人乙○○已遭被告打倒在地，而被告仍手持木棍，甲○○證
    述其當時搶下木棍，沒有看到被告打到乙○○云云，均有不
    實。查證人甲○○與被告為夫妻關係， 2人關係親近密切，
    甲○○本有偏頗坦護被告之動機，且由上述被告與甲○○ 2
    人於本院所為之不實陳述，足徵證人甲○○於本院之證述係
    迴護附和被告之詞，均不足採信。
  (五)被害人乙○○於97年 6月26日晚間遭被告以木棍（角木）毆
    擊頭部後，經送慈濟醫院急救，因頭部外傷併左側硬腦膜下
    出血，及腦內出血，於97年 6月26日急診入院，並施行安置
    腦壓監測器治療，於97年 7月11日出院。由於受傷部位在左
    側大腦語言區，因此剛出院時呈現完全失語症，日後逐漸回
    復出聲，但仍屬功能區受傷，無法正常言語，已經半年以上
    （97年7月11日至98年6月23日）之門診追蹤複查及治療，仍
    無法改善，回復程度僅約30％，且歷經10月以上之治療，應
    視為難治之傷害等情，有慈濟醫院診斷證明書、97年 8月14
    日慈醫文字第0970001840號函附病情說明書、97年11月 8日
    慈醫文字第0970002519號函附病情說明書、98年 4月16日慈
    醫文字第0980000841號函附病情書明書、98年 6月29日慈醫
    文字第 09800014443號函附鑑定報告書暨病歷資料等附卷可
    稽（見警卷第18頁、97年度偵字第3393號卷第20頁、本院卷
    第24-28、30-31、49、52-54、93-99頁）。參以證人即被害
    人乙○○於本院審理時到庭作證，均僅能以單字、片詞，輔
    以手勢、肢體表達，而無法正常言語等情（見本院卷第114-
    124 頁），堪認被害人乙○○遭被告以木棍（角木）毆擊頭
    部，因受傷部位在左側大腦語言區，造成失語症，經緊急救
    治及治療結果，回復程度僅30％，所受傷害顯已達嚴重減損
    語能之重大傷害。
  (六)被告於本院辯稱被害人乙○○能正常說話，並無失語症云云
    ，查被害人乙○○受有嚴重減損語能之重大傷害，已如前述
    ，且被告於本院審理時亦陳述被害人現在不能講話係屬不正
    常等語，足徵被害人乙○○有嚴重失語情況為被告所明知，
    被告辯稱被害人無失語症云云，委無可採。又指定辯護人為
    被告辯護稱：被告並不知被害人多年前因腦部受傷，手術後
    裝有人工頭殼，故被告縱然以木棍揮擊到被害人頭部，造成
    被害人不能言語之失語症結果，此結果之發生純係出於偶然
    ，客觀上為被告所不能預見，被告無庸就致重傷之結果負刑
    事責任等語，經查：被害人乙○○於90年間固曾因相同部位
    頭部受傷及急性硬腦膜下出血於慈濟醫院進行顱骨缺損整復
    修補術，以人工骨泥修補缺損部位（見97年度偵字第3393號
    卷第 25-28頁），惟該次受傷經治療後早已康復。而自己完
    整之顱骨雖比修補之顱骨來得強硬，但是否會或較不會造成
    失語症，仍必須考慮重擊之力道因素，有慈濟醫院98年7月6
    日慈醫文字第0980001495號函附病情說明書驗卷可參（見本
    院卷第 101頁）。被告為成年人，其智能及對於外界事務之
    認知能力並無欠缺或障礙，對於人之頭部係極為脆弱之要害
    ，縱係完整之臚骨，一旦受到外力重擊，極可能造成重大不
    治或難治之傷害，本應有所認識，其以角度尖利之角木揮擊
    被害人乙○○頭部，導致乙○○之頭部因重擊而受有上開重
    傷害之結果，應為具有通常知識經驗之被告所能預見，又為
    被告行為時應注意防免且能避免發生，縱行為時主觀上對於
    重傷害結果尚無預見或認識，但在客觀上應有預見之可能，
    此加重結果之發生自與其傷害行為具有相當之因果關係，依
    刑法第17條「因犯罪致發生一定之結果，而有加重其刑之規
    定者，如行為人不能預見其發生時，不適用之」規定之反面
    解釋，對上開傷害行為所致生之重傷害結果，應負其責。是
    辯護人上開辯護，亦不可採。
二、綜上所述，本件事證明確，被告犯行洵堪認定，應依法論科
    。
參、論罪科刑：
一、核被告所為，係犯刑法第277條第2項後段之傷害致人重傷罪
    。爰審酌被告僅因被害人簽注彩券發生口角即持角木木棍毆
    擊被害人頭部之犯罪動機、手段，被害人頭部前曾手術以人
    工臚骨修補，此次所受頭部傷害導致語言功能嚴重減損，無
    法完全恢復之損害程度，及被告之智識、經驗、於警偵詢中
    雖承認犯行，於本院翻異否認犯行，毫無悔意，甚與其配偶
    即證人甲○○以被害人飲酒鬧事之不實事項詆譭被害人圖以
    卸責之犯後態度、迄今未與被害人達成民事和解等一切情狀
    ，量處如主文所示之刑，以資懲儆。
二、扣案木棍 1枝，係警察至被告住處時被告隨便自家中取出供
    警員查扣，被告犯罪時所用木棍之形狀、材質與扣案木棍一
    樣，但長度較扣案木棍長，業據被告陳述在卷，並有監視錄
    影光碟顯示被告犯罪時所持木棍較長等情可參，是扣案木棍
    1 枝並非被告供犯罪所用之物，爰不予宣告沒收。至被告供
    犯罪所用之木棍 1枝雖未扣案，惟無證據證明業已滅失，應
    依刑法第38條第1項第2款規定宣告沒收。
據上論斷，應依刑事訴訟法第299條第1項前段，刑法第277條第2
項後段、第38條第1項第2款，判決如主文。
本案經檢察官羅美秀到庭執行職務
中    華    民    國    98    年    8     月    4     日
                  刑事第四庭  審判長  法  官  張宏節
                                      法  官  沈培錚
                                      法  官  蔡寶樺
以上正本證明與原本無異。
如不服本判決應於收受送達後10日內向本院提出上訴書狀，並應
敘述具體理由。其未敘述上訴理由者，應於上訴期間屆滿後20日
內向本院補提理由書 (均須按他造當事人之人數附繕本)「 切勿
逕送上級法院」。告訴人或被害人如對於本判決不服者，應具備
理由請求檢察官上訴，其上訴期間之計算係以檢察官收受判決正
本之日期為準。
中    華    民    國    98    年    8     月    4     日
                                      書記官
附錄本判決論罪之法律條文：
中華民國刑法第277條
傷害人之身體或健康者，處 3 年以下有期徒刑、拘役或 1 千元
以下罰金。
犯前項之罪因而致人於死者，處無期徒刑或 7 年以上有期徒刑；
致重傷者，處3年以上10年以下有期徒刑。


司法院資訊處製作；財團法人民間司法改革基金會備份。
